ACORDAO-COMPLETO-2412883

ACÓRDÃO 12110/2020 ATA 38/2020 - PRIMEIRA CÂMARA

VISTOS, relatados e discutidos estes autos em que se examina ato de concessão de aposentadoria a Carlos Alberto Mineu Costa, ex-servidor da Fundação Universidade Federal do Maranhão,
ACORDAM os Ministros do Tribunal de Contas da União, reunidos em sessão da Primeira Câmara, ante as razões expostas pelo Relator, em:
9.1. considerar ilegal o ato de concessão de aposentadoria a Carlos Alberto Mineu Costa e negar o seu registro; 
9.2. dispensar o ressarcimento das quantias indevidamente recebidas de boa-fé, até a data de recebimento da comunicação da unidade técnica (peça 7) , consoante o disposto no Enunciado 106 da Súmula da Jurisprudência do TCU;	
9.3. determinar à Fundação Universidade Federal do Maranhão que:
9.3.1. no prazo de 15 (quinze) dias, contados a partir da ciência deste Acórdão, suspenda os pagamentos decorrentes do ato considerado ilegal, sob pena de responsabilidade solidária da autoridade administrativa omissa;
9.3.2. promova a apuração e a cobrança dos valores indevidamente recebidos pelo interessado após o recebimento da comunicação da unidade técnica, a qual indicou a acumulação irregular de cargos (peça 7) ;
9.3.3. comunique ao beneficiário do ato considerado ilegal acerca da presente deliberação, alertando-o de que o efeito suspensivo decorrente de eventual interposição de recurso não o exime da devolução dos valores percebidos indevidamente após a notificação, em caso de não provimento;
9.3.4. encaminhe ao Tribunal, por cópia, comprovante da data em que o beneficiário do ato considerado ilegal tomou conhecimento desta decisão;
9.4. ordenar à unidade técnica que monitore o cumprimento desta deliberação, sobretudo quanto à pronta regularização da acumulação irregular evidenciada, bem como que apure eventual responsabilidade da autoridade administrativa omissa que deixou de adotar efetivamente as medidas para regularizar a situação após o recebimento da comunicação referida à peça 7.

Atos de concessão de aposentadoria.

Primeira Câmara

Fundação Universidade Federal do Maranhão.

3. Interessados/Responsáveis:
3.1. Interessado: Carlos Alberto Mineu Costa (XXX.365.523-XX).

13.1. Ministros presentes: Benjamin Zymler (na Presidência), Walton Alencar Rodrigues (Relator), Bruno Dantas e Vital do Rêgo.
13.2. Ministros-Substitutos presentes: Augusto Sherman Cavalcanti e Weder de Oliveira.

ACORDAO-COMPLETO-2477774

Acórdão 7591/2021 - Primeira Câmara

ACORDAO-COMPLETO-2488969

Acórdão 9126/2021 - Primeira Câmara

CARLOS ALBERTO MINEU COSTA

WALTON ALENCAR RODRIGUES

Adoto, como relatório, a instrução da Sefip, cuja proposta foi acolhida pelo representante do Parquet especializado:
"1. Trata-se de ato de concessão de aposentadoria de Carlos Alberto Mineu Costa, ex-servidor da Fundação Universidade Federal do Maranhão.
2.	O ato foi submetido, para fim de registro, à apreciação do Tribunal de Contas da União (TCU) , de acordo com o art. 71, inciso III, da Constituição Federal. O cadastramento e a disponibilização ao TCU ocorreram por intermédio do Sistema de Apreciação e Registro de Atos de Admissão e Concessões, na forma dos arts. 2º, caput e incisos I a VI, e 4º, caput, da Instrução Normativa - TCU 78/2018.
EXAME TÉCNICO
3.	O interessado aposentou-se, voluntariamente, com proventos integrais em 31/08/2017, com base no art. 3º da Emenda Constitucional 47/2005, contando com 39 anos e 24 dias de tempo de contribuição.
4.	Consta dos autos informação de que o servidor acumulou o cargo de Assistente em Administração da Fundação Universidade Federal do Maranhão com o cargo de Professor III da Secretaria de Estado de Educação do Estado do Maranhão (peças 1-5) , situação verificada por esta Unidade Técnica no âmbito do Sistema e-Pessoal (Indícios) . Naquele momento, a acumulação irregular foi objeto de questionamento desta Sefip, tendo a entidade, em resposta, informado que " (...) foram adotadas medidas para regularizar a situação" (peça 7) .  Entretanto, a situação permanece inalterada até o momento (peças 6 e 8) . 
5. Constata-se, portanto, que o servidor acumulou o cargo de Assistente em Administração (cargo federal) com o cargo de Professor III (cargo estadual) desde 01/01/2006, data de ingresso na Secretaria Estadual.
6.	O art. 37 da Constituição Federal de 1988 prevê as seguintes hipóteses de acúmulo de cargos, in verbis:
XVI - é vedada a acumulação remunerada de cargos públicos, exceto, quando houver compatibilidade de horários, observado em qualquer caso o disposto no inciso XI
a) a de dois cargos de professor;
b) a de um cargo de professor com outro técnico ou científico; 
c) a de dois cargos ou empregos privativos de profissionais de saúde, com profissões regulamentadas;
XVII - a proibição de acumular estende-se a empregos e funções e abrange autarquias, fundações, empresas públicas, sociedades de economia mista, suas subsidiárias, e sociedades controladas, direta ou indiretamente, pelo poder público; 
7.	No caso em exame, a acumulação descumpre as regras contidas no art. 37, incisos XVI e XVII, da CF/1988. 
8.	Convém destacar que o cargo de Assistente de Administração, de nível médio, não pode ser considerado como cargo técnico para fins de acumulação lícita com o de Professor.  Nesse sentido, transcreve-se abaixo excerto do Voto condutor do Acórdão 408/2004-TCU-Primeira Câmara, de relatoria do Ministro Humberto Guimarães Souto: 
Manifesto minha anuência à proposição da insigne representante do Ministério Público, haja vista a conceituação de cargo técnico ou científico, para fins da acumulação permitida pelo texto constitucional, abranger os cargos de nível superior e os cargos de nível médio cujo provimento exige a habilitação específica para o exercício de determinada atividade profissional, a exemplo do técnico em enfermagem, do técnico em contabilidade, entre outros. (destaque acrescido) 
9. Assim, esta Unidade Técnica propõe que seja considerada ilegal o ato em exame.
10. Por fim, importa observar que o ato em exame foi disponibilizado ao TCU em 24/01/2018, há menos de cinco anos, não havendo, portanto, a necessidade da instauração do contraditório, nos termos do Acórdão 587/2011-TCU-Plenário, de relatoria do Ministro Valmir Campelo.
CONCLUSÃO
11. Em razão do exposto e tendo em vista as análises realizadas no ato de concessão de aposentadoria de Carlos Alberto Mineu Costa, esta Unidade Técnica considera que o ato em tela deve receber a chancela de ilegalidade e ter negado o registro por esta Egrégia Corte, em virtude da acumulação irregular de cargos públicos.
PROPOSTA DE ENCAMINHAMENTO
12. Ante o exposto, propõe-se:
a) considerar ilegal e negar registro ao ato inicial de Carlos Alberto Mineu Costa (CPF: XXX.365.523-XX) , com base nos arts. 71, inciso III, da Constituição Federal, 1º, inciso V, e 39, inciso II, da Lei 8.443/1992 e 260, § 1º, do Regimento Interno do Tribunal de Contas da União (TCU) ; 
b) dispensar a devolução dos valores indevidamente recebidos até a data da ciência da Fundação Universidade Federal do Maranhão do Acórdão que vier a ser proferido, com base no Enunciado 106 da Súmula da Jurisprudência do TCU;
c) esclarecer ao interessado que, no caso de não provimento de recurso eventualmente interposto junto ao TCU, deverão ser repostos os valores recebidos após a ciência da deliberação;
d) determinar à Fundação Universidade Federal do Maranhão, com base no art. 45 da Lei 8.443/1992, que: 
d.1) faça cessar os pagamentos decorrentes do ato impugnado, comunicando ao TCU, no prazo de quinze dias, as providências adotadas, nos termos dos art. 262, caput, do Regimento Interno do TCU, 8º, caput, da Resolução - TCU 206/2007 e 19, caput, da Instrução Normativa - TCU 78/2018;
d.2) informe o interessado sobre o teor do Acórdão que vier a ser prolatado, encaminhando ao TCU, no prazo de trinta dias, comprovante da data de ciência pelo respectivo interessado, nos termos do art. 4º, § 3º, da Resolução - TCU 170/2004."
É o relatório.

não há

Procurador Marinus Eduardo De Vries Marsico.

ATO DE APOSENTADORIA. FUNDAÇÃO UNIVERSIDADE FERDERAL DO MARANHÃO. ACUMULAÇÃO IRREGULAR DO CARGO DE ASSISTENTE EM ADMINISTRAÇÃO (FEDERAL) COM O DE PROFESSOR (ESTADUAL). ATO CONSIDERADO ILEGAL

APOSENTADORIA (APOS)

Secretaria de Fiscalização de Pessoal (SEFIP).

Trata-se de ato de concessão de aposentadoria de Carlos Alberto Mineu Costa, ex-servidor da Fundação Universidade Federal do Maranhão, submetido à apreciação do TCU com fulcro no art. 71, inciso III, da Constituição Federal.
A unidade técnica verificou que o interessado acumula o cargo de Assistente em Administração (cargo federal) com o cargo de Professor III (cargo estadual) , desde 1/1/2006, oportunidade em que ingressou na Secretaria Estadual. 
Em resposta a comunicação encaminhada pela unidade técnica, a Universidade informou que haviam sido adotadas as medidas necessárias para regularizar a situação (peça 7) . Entretanto, a situação irregular permaneceu inalterada. 
O cargo de nível médio de Assistente em Administração não pode ser considerado como cargo técnico para a acumulação lícita com o de Professor, nos termos do art. 37, inciso XVI, alínea "b", da Constituição Federal.
Nesse sentido, por esclarecedor, reproduzo Enunciado da Jurisprudência Selecionada do TCU:
É irregular a acumulação de cargo de professor com de técnico de nível médio para o qual não se exige qualquer formação específica e cujas atribuições não são de natureza eminentemente técnica ou científica. A expressão "técnico" em nome de cargo não é suficiente, por si só, para classificá-lo na categoria de cargo técnico ou científico a que se refere o art. 37, inciso XVI, alínea b, da Constituição Federal. (Acórdão 3184/2014-TCU-Primeira Câmara, Relator Ministro Augusto Sherman) . 
Não é possível a percepção simultânea de proventos de aposentadoria decorrentes do art. 40 com a remuneração de outro cargo não acumulável, nos termos do art. 40, §10, da Carta Magna. 
Acolho, portanto, as conclusões dos pareceres uniformes da unidade instrutiva e do MP/TCU e considero o ato de aposentadoria em apreciação ilegal.
Nos termos do Enunciado 106 da Súmula da Jurisprudência do TCU, dispenso a devolução dos valores indevidamente recebidos, de boa-fé, até a data de recebimento da comunicação da unidade técnica (peça 7) . 
Os pagamentos realizados após essa data devem ser ressarcidos, bem como deverá ser apurada eventual responsabilização da autoridade administrativa omissa.   
TCU, Sala das Sessões Ministro Luciano Brandão Alves de Souza, em 27 de outubro de 2020.
WALTON ALENCAR RODRIGUES 
Relator